【裁判字號】    94,重訴,347
【裁判日期】    950630
【裁判案由】    返還土地
【裁判全文】
臺灣士林地方法院民事判決             94年度重訴字第347號
原      告  乙○○
                        1樓
訴訟代理人  林順益律師
被      告  丙○○
訴訟代理人  易定芳律師
複代理人    甲○○
上列當事人間返還土地事件，本院於民國95年6 月7 日言詞辯論
終結，判決如下：
    主      文
被告應將如附表所示之土地所有權移轉登記予原告。
訴訟費用由被告負擔。
    事實及理由
一、本件原告起訴主張：
  (一)原告為被告之兄，緣坐落如附表所示之土地為兩造之父於民
    國77年4 月間購買贈與原告，惟兩造約定該土地暫登記於被
    告名下（即信託登記為被告名義），此亦為鈞院94年度重訴
    字第30號塗銷抵押權登記事件之民事判決所認定。被告本負
    有移轉系爭土地返還原告之義務，雖經原告催促，被告始終
    置之不理，原告無奈之餘，爰以本件起訴狀繕本之送達向被
    告為終止信託關係之意思表示，請求被告返還系爭土地，並
    聲明：(1)被告應將如附表所示之土地所有權返還移轉登記予
    原告；(2)訴訟費用由被告負擔。
  (二)現行信託法實施前，民法雖無關於信託行為之規定，惟因私
    法上法律行為所成立之法律關係，非以民法有明文規定者為
    限，故斯時信託關係可因委託人信賴受託人代其行使財產上
    之權利而成立，其因此成立之信託契約，苟其內容不違反強
    行規定或公序良俗，即應賦予法律上之效力。且消極信託行
    為並非一律無效，必以其法律行為具有脫法之不正當性，始
    認為無效。系爭土地均係原告之父於77年4 月間購買贈與原
    告，而以被告名義信託登記，原告依據終止信託契約後之法
    律關係，請求被告返還系爭土地，應為法之所許。縱認上開
    行為非屬信託關係，而係僅名義上登記於他人名下，該他人
    自始未負責管理、處分，此情即屬純粹借名登記，苟其內容
    不違反強行規定或公序良俗者，該借名登記之無名契約，在
    性質上應與委任契約同視，除契約內容另有約定外，自可類
    推適用民法上有關委任契約之相關規定請求返還（最高法院
    94年度臺上字第953 號判決參照）。系爭土地於信託法實施
    前信託登記於被告名下，就系爭土地確有上述有效之消極信
    託關係存在，並側重於兩造間信任關係之借名登記契約，自
    可類推適用民法上有關委任契約之相關規定請求返還土地。
    原告依據信託關係請求被告返還系爭土地，如認非屬信託關
    係，則亦有借名登記之合意，原告亦得依民法第767 條本於
    所有權、委任、不當得利及繼承等相關規定請求返還。
二、被告則以：鈞院94年度重訴字第30號塗銷抵押權登記事件所
    認定系爭土地係暫用被告名義予以登記之事實，固非無據。
    基此，兩造亦曾試圖和解以移轉系爭土地予原告，惟其上有
    原告為權利人設定最高限額抵押權新臺幣（下同）3 千萬元
    及1 千萬元，並以被告為設定義務人兼債務人，迄今尚未塗
    銷，又若移轉予原告或其指定人，恐生贈與稅困擾，原告亦
    應於一定時程內完成過戶事宜，故兩造意見難趨一致而未能
    達成和解，在訴訟上被告自得行使同時履行抗辯權，於原告
    與被告結算信託關係終了之權利義務關係，始得請求被告移
    轉系爭土地等語資為抗辯，並聲明：(1)原告之訴駁回；(2)訴
    訟費用由原告負擔。
三、本件經本院依民事訴訟法271 條之1 準用同法第270 條之1
    第1 項第3 款規定，整理並協議簡化爭點如下（本院95年5
    月15日言詞辯論筆錄）：
    (一)兩造所不爭執之事項：
      1.系爭土地為原告之父於77年4 月間購買贈與原告，約定
        以被告名義信託登記。
      2.原告已經為終止信託關係之意思表示，被告亦同意為終
        止。
      3.本件最高限額抵押權登記，係為擔保系爭土地日後能移
        轉登記予原告，兩造間並無債權債務關係存在。
四、原告主張兩造為兄弟關係，兩造之父於77年4 月間購買系爭
    土地贈與原告，兩造約定系爭土地暫登記於被告名下一情，
    業據原告提出戶籍謄本、土地登記謄本、本院94年度重訴字
    第30號判決及確定證明書等件為證，並經本院依職權調取本
    院94年度重訴字第30號案卷查核無訛，被告對此亦不爭執，
    原告此部分主張堪信為真實。經查，現行信託法係於85年1
    月28日施行，在此之前，民法雖無關於信託行為之規定，惟
    因私法上法律行為所成立之法律關係，非以民法有明文規定
    者為限，故斯時信託關係可因委託人信賴受託人代其行使財
    產上之權利而成立，其因此成立之信託契約，苟其內容不違
    反強行規定或公序良俗，即應賦予法律上之效力。且消極信
    託行為並非一律無效，必以其法律行為具有脫法之不正當性
    ，始認為無效。信託法頒行前，通常所謂之信託契約，受託
    人僅須就信託財產承受權利人名義，且須對信託財產，依信
    託契約所定內容為積極之管理或處分，並非將自己之財產，
    以他人名義登記時，當然即有信託關係存在。倘權利人僅以
    其購買之不動產，名義上登記於他人名下，該他人自始未負
    責管理、處分，而將該不動產之管理、使用、處分悉由權利
    人自行為之，即係側重於權利人與該他人間信任關係之純粹
    「借名登記」契約，苟其內容不違反強行規定或公序良俗者
    ，該「借名登記」之無名契約，在性質上應與委任契約同視
    ，除契約內容另有約定外，自可類推適用民法上有關委任契
    約之相關規定（最高法院94年度臺上字第953 號判決參照）
    。按兩造雖均認系爭土地係以被告名義信託登記，惟兩造就
    系爭土地設有最高限額抵押權登記，以擔保日後被告須移轉
    所有權登記予原告，足認原告並未授權被告管理、處分系爭
    土地，本件純係借名登記，並非信託契約，其契約側重在當
    事人間之信任關係，而法律又無禁止借用他人名義為不動產
    登記，則本件借名登記契約並無不法，應屬合法有效之契約
    ，性質上與委任契約類同，茲兩造既已同意終止此借名登記
    契約，則原告自得依委任契約相關規定請求被告返還系爭土
    地。
五、至被告雖以：系爭土地上有以原告為權利人、被告為義務人
    兼債務人而設定最高限額3 千萬元及l 千萬元之抵押權登記
    ，原告尚未塗銷此最高限額抵押權登記，被告自得主張同時
    履行抗辯云云為辯。惟查，因契約互負債務者，於他方當事
    人未為對待給付前，得拒絕自己之給付。但自己有先為給付
    之義務者，不在此限。民法第264 條第1 項定有明文。又所
    謂同時履行抗辯，乃係基於雙務契約而發生，倘雙方之債務
    ，非本於同一之雙務契約而發生，縱令雙方債務在事實上有
    密切之關係，或雙方之債務雖因同一之雙務契約而發生，然
    其一方之給付，與他方之給付，並非立於互為對待給付之關
    係者，均不能發生同時履行之抗辯（最高法院59年臺上字第
    850 號判例參照）。次按受命法官為闡明訴訟關係，得整理
    並協議簡化爭點。當事人就其主張之爭點，經依第1 項第3
    款或前項為協議者，應受其拘束。但經兩造同意變更，或因
    不可歸責於當事人之事由或依其他情形協議顯失公平者，不
    在此限。前二條之規定，於行獨任審判之訴訟事件準用之。
    民事訴訟法第270 條之1 第1 項第3 款、第3 項、第271 條
    之1 分別定有明文。本件被告既自認兩造間並無債權債務關
    係存在，本件最高限額抵押權登記，純係為擔保系爭土地日
    後能移轉登記予原告，並經本院於95年5 月15日行言詞辯論
    程序時整理並協議簡化爭點如上所述，則被告就此協議自應
    受其拘束；況本件最高限額抵押權登記其設定之目的既為擔
    保系爭土地日後移轉登記予原告，足見被告原即負有應先行
    返還系爭土地之義務，揆諸前開說明，被告自無行使同時履
    行抗辯權之餘地。被告所辯在原告塗銷上開最高限額抵押權
    登記前，其得行使同時履行抗辯權云云，洵無足採。
六、綜上，兩造間之借名登記契約固非信託契約，惟仍屬合法有
    效之無名契約，該契約既業經終止，從而原告請求被告將系
    爭土地所有權移轉登記予原告，為有理由，應予准許。
七、本件為判決之基礎已臻明確，兩造其餘之陳述及所提其他證
    據，經本院斟酌後，認為均於判決之結果無影響，亦與本案
    之爭點無涉，自無庸逐一論述，併此敘明。
八、據上論結，原告之訴為有理由，依民事訴訟法第78條，判決
    如主文。
中    華    民    國    95    年    6      月   30    日
                  家事法庭  法  官  陳文通
以上正本證明與原本無異。
如對本判決上訴，應於判決送達後20日內向本院提出上訴狀。
中    華    民    國    95    年    6      月   30    日
                            書記官  劉奕湘
附  表
┌────┬───┬───┬────────┬─────┐
│土地坐落│地  號│地  目│面積（平方公尺）│權利範圍  │
├────┼───┼───┼────────┼─────┤
│臺北市中│      │      │                │          │
│正區永昌│ 288  │ 建   │    33          │  全部    │
│段六小段│      │      │                │          │
├────┼───┼───┼────────┼─────┤
│臺北市中│      │      │                │          │
│正區永昌│288之 │ 建   │     3          │  全部    │
│段六小段│1     │      │                │          │
├────┼───┼───┼────────┼─────┤
│臺北市中│      │      │                │          │
│正區永昌│293   │ 建   │    72          │  全部    │
│段六小段│      │      │                │          │
├────┼───┼───┼────────┼─────┤
│臺北市中│      │      │                │          │
│正區永昌│296   │ 建   │    58          │  全部    │
│段六小段│      │      │                │          │
├────┼───┼───┼────────┼─────┤
│臺北縣淡│      │      │                │          │
│水鎮北投│393之 │ 田   │   525          │  全部    │
│子段    │1     │      │                │          │
├────┼───┼───┼────────┼─────┤
│臺北縣淡│      │      │                │          │
│水鎮北投│393之 │ 道   │    70          │  全部    │
│子段    │2     │      │                │          │
└────┴───┴───┴────────┴─────┘


司法院資訊處製作；財團法人民間司法改革基金會備份。
